【裁判字號】    91,易,337
【裁判日期】    920220
【裁判案由】    妨害公務
【裁判全文】
台灣基隆地方法院刑事判決                          九十一年度易字第三三七號
    公  訴  人  台灣基隆地方法院檢察署檢察官
    被      告  己○○  男  三.
                辛○○  女  四.
右列被告因妨害公務案件，經檢察官提起公訴（九十一年度偵字第三九七０號），本
院判決如左：
    主      文
己○○共同對於公務員依法執行職務時，施強暴，處有期徒刑陸月；如易科罰金，以
佰元折算壹日。
辛○○共同對於公務員依法執行職務時，施強暴，處罰金仟元；如易服勞役，以
佰元折算壹日。
    事      實
一、己○○於八十九年三月間，因誣告案件，經法院判處有期徒刑六月，緩刑四年確
    定。辛○○則於八十九年八月間，因違反槍砲彈藥刀械管制條例案件，經法院判
    處有期徒刑一年十月確定，經執行後，於九十一年五月二十三日假釋而交付保護
    管束。
二、詎己○○、辛○○分別於緩刑及假釋期間內之九十一年十月十九日下午五時許，
    由己○○駕駛其Ｇ９─３５２號營業小客車，附載辛○○，行至基隆市○○路、
    愛四路口附近，將該車違規停放於禁止臨時停車處之仁一路三一七號前，下車在
    附近攤位上一起小吃。當基隆市警察局第一分局延平街派出所警員戊○○吹哨後
    走近查看時，己○○乃迅速上車；當戊○○勸其駛離時，己○○不聽，反而以台
    語「你家死人」（起訴書誤為「三字經」，公然侮辱部分，未經告訴）而公然辱
    罵依法執行職務之戊○○；戊○○走向車前照相，準備告發其違規停車時，己○○竟基於妨害公務之故意，按喇叭要戊○○走開未成後，竟駕駛該車作勢衝撞戊○○二次，第三次果真撞及戊○○之膝蓋部位，惟未成傷；戊○○不悅，走到駕
    駛座旁，指責己○○並求查閱駕駛執照及行車執照時，己○○竟伸左手抓住戊○○身上之無線電帶（起訴書誤為衣領），並採該車油門，而以三十至四十公里之
    時速，使該車向前行駛；以此方法，欲將戊○○拖行向前；戊○○遂被迫矮身而
    隨車小跑步向前，總共被拉而向前約十五公尺，至仁一路三０九號前，才得以掙
    脫；詎己○○繼續將該車向前駛至仁一路三０三巷口時，竟又接續基於妨害公務
    之故意，在戊○○以無線電請求警力支援之際，快速倒車而準備衝撞戊○○；幸
    有路人丙○○提早發現，乃將戊○○拉回騎樓，並告知該車正倒車而來；己○○
    倒車至仁一路三０七號前時，見戊○○已避至騎樓，遂停止倒車，而向前駛離。
    不久，辛○○離開攤位向前行走而準備離去時，為戊○○發覺而加以阻止；其時
    ，適己○○已駕駛該車繞經信一路轉回仁一路，經過愛四路口，準備搭載辛○○
    離去；己○○見戊○○攔阻辛○○，乃下車和戊○○理論，兩人進而互相拉扯。
    當時即同日下午五時十分許，支援警員庚○○、丁○○二人及時趕至，戊○○乃
    偕同其二人，準備將己○○以準現行犯而加以逮捕，己○○表示願意合作，乃自
    行上警車，惟在上車後，旋又下車，戊○○、丁○○認為己○○準備逃走，乃使
    用強制力而將之壓制於地，並上手銬；庚○○則打開警車右後車門，準備讓彼等
    上車；當此之時，在旁之辛○○見己○○掙扎不從，竟基於妨害公務之犯意聯絡
    ，自後抱住依法執行職務之警員庚○○，並往後拉，約半分鐘之久，以阻止庚○○開車門讓己○○被押上車；當戊○○、丁○○押解己○○起身準備上車時，己○○接續掙扎而拒不上車，並基於妨害公務之犯意聯絡，接續以腳力踹已打開之
    警車右後車門（尚未毀損），使之迅速關上，以致庚○○之左手食指、中指遭車
    門夾住，而受到食指撕裂傷三Ｘ０點一五公分、中指撕裂傷二Ｘ０點五公分之傷
    害（縫合數針；傷害部分，未經告訴）。惟戊○○等三人仍將彼等逮捕並帶回警
    察局偵辦。
三、案經基隆市警察局第一分局報請台灣基隆地方法院檢察署檢察官偵查起訴。
    理      由
一、事實認定
    被告己○○於警察初訊時，坦承衝撞、拖行、踢車門部分，僅否認倒車衝撞部分
    （偵查卷第六頁至第七頁）；惟在警察複訊時，改稱警察要打人，其才出手去擋
    ，因手勾到帶子，又不小心採到油門，並非故意拖行警員云云（偵查卷第十二頁
    ）；在偵查中辯稱是警察戊○○以手肘伸入其車內，要打過來，其才以左手去擋
    ，因不慎採到油門，警察也跟著跑（偵查卷第四十五頁）；審判中辯稱其不知有
    無罵人三字經；惟坦承其有可能撞及警察之膝蓋，惟其不知有無撞及；當時，是
    警察用手肘撞其左肩，惟其並未拖行警察，而是其車在跑，警察也跟著跑；其有
    倒車，惟並未撞及警察；其被壓在地時，有可能腳揣警車，惟其並非故意云云（
    九十一年十二月十二日訊問筆錄第二頁至第三頁）。其次，被告辛○○於偵查中
    承認有抱警察，於本院調查中亦承認有其有以右手半拉半抱警察，惟俱辯稱其用
    意在請警察讓被告己○○起來，自行上車，並非意在阻止警察逮捕被告己○○，
    自無妨害公務之故意（偵查卷第四十三頁、）。惟查：右揭事實業據證人戊○○
    、庚○○、丁○○、丙○○、乙○○、甲○○一致證明屬實，並有仁祥醫院診斷
    證明書一紙、受傷照片二張在卷可稽；關於被告己○○部分，就事件前半段而言
    ，被告是違規停車，為其自承屬實，則警察拍照準備告發，是合法行使公權力之
    行為，被告既公然侮辱警察在先，繼而以車撞其膝蓋於後，已是妨害公務之行為
    ；因此，警察走至駕駛座旁要求出示證件，亦為合法行為公權力之行為；若非被
    告故意手抓警察而拖行，警察豈有「跟著跑」之理？被告於警訊及偵查中俱稱警
    察「要打我」（偵查卷第十二頁、第四十五頁），何以至審判變成警察「用他的
    右手肘打我的左肩」，足見被告於審判中所言，屬於誇大其詞，自不足以採信。
    就事件後半段而言，按現行犯，不問何人得逕行逮捕之；犯罪在實施中或實施後
    即時發現者，為現行犯，刑事訴訟法第八十八條第一項、第二項分別定有明文。
    當時，被告己○○不但公然侮辱執行職務之公務員戊○○在先，而且，又以車撞
    之進而拖行在後，更且倒車要撞未果，是為現行犯無疑；當其繞回原處，時間不
    過片刻，不失為犯罪實施後即時發現之情形，是以警察三人合力將其逮捕，為合
    法執行公務之行為，被告反抗進而腳踢車門，亦為妨害公務之行為。再者，關於
    被告辛○○部分，證人庚○○於本院調查中證稱：被告己○○與警員戊○○在拉
    扯時，被告辛○○在一旁叫囂；當警員戊○○、丁○○要請被告己○○上車時，
    被告辛○○整個人跳上來，將其抱住，說「警察打人」，叫其等勿抓被告己○○
    ，一股力量將其往後帶離車門，不讓其開門讓被告己○○上車等語（本院九十一
    年十二月十六日訊問筆錄第三頁），足見被告辛○○之行為已非單純勸告警察讓
    被告己○○起來，以便去警察局製作筆錄，其主觀上在阻止警察逮捕被告己○○
    ，其客觀行為已至妨害警察之依法執行職務，是為妨害公務行為無疑。綜上，被
    告二人所辯避重就輕而已，難以採信，其犯行洵堪認定。
二、法律適用
    核被告己○○所為，係犯刑法第一百三十五條第一項之妨害公務罪、第一百四十
    條第一項侮辱公務員罪。核被告辛○○所為，係犯刑法第一百三十五條第一項之
    妨害公務罪。被告二人就事件後半段部分之妨害公務，有犯意之聯絡及行為之分
    擔，皆為共同正犯，蓋所謂共犯之犯意，不以事先聯絡為必要，在行為實施中為
    聯絡亦屬之。刑法第一百四十條第一項侮辱公務員罪部分，起訴書漏未引用，惟
    起訴事實敘述已及，本院自應補充敘明。被告己○○所犯妨害公務罪，係基於單
    一之犯意而接續為之，為接續犯；其所犯上開二罪間，有方法、結果之牽連關係
    ，為牽連犯，應從一重之妨害公務罪處斷。至於其後半段之一次行為而妨害數人
    之執行公務，亦屬一妨害公務之行為，為單純一罪，不生想像競合之問題。
三、違憲審查
    按刑事立法上之「法益原則」要求任何行為要加以犯罪化，必因其法益受到侵害
    或危險。蓋刑事立法之核心，在於其所保護之法益。刑法之任務，在於法益之保
    護。無法益保護，無刑法可言；亦即無法益受到侵害或危險，則無施以刑罰之必
    要。行為如未造成「法益侵害」或「法益危險」，則無將之犯罪化之必要。在法
    益侵害，為「實害犯」；在法益危險，為「危險犯」。再者，法益本身依其價值
    評價之強度，而呈現法益位階。生命、身體、自由、名譽、財產五者，按其順序
    ，而高低位階化。生命法益最高，其次身體法益，其次自由法益，其次名譽法益
    ，而財產法益最低。此五種傳統法益，稱之為「個人法益」。在個人法益以外之
    超個人法益」，或稱「一般法益」、「團體法益」或「整體法益」，亦必須其與
    個人法益具有關連性者，始得為刑法所保護之一般法益。所謂危險犯，亦即行為
    人之行為造成法益危險，尚未至法益侵害，亦立法予以犯罪化。以最高位階之生
    命法益言之，刑法之有預備殺人罪、預備放火罪、預備強盜罪、預備擄人勒贖罪
    ，均因其行為已造成生命法益之危險；否則，各該罪即無設預備犯之必要。如係
    單純身體、自由、名譽、財產之法益危險行為，則未曾設預備犯而加以犯罪化。
    蓋法益之功能，在刑法上有二：一為決定刑罰必要性；二為使得處刑合理性。前
    者，有法益保護之必要性，始得加以犯罪化；後者，其法定刑之刑罰種類及其刑
    度輕重，必須與其所保護之法益具有相當性。有「入刑化」之必要時，始得賦予
    該刑種；具有相當性時，始得為該級刑度之訂定。申言之，必須與其法益位階為
    合理而相當之規範，以免產生不合理之法定刑。依前者，可以導出一基本刑事立
    法原則，即「無法益損害，即無刑罰」原則。否則，立法者任意行使其刑罰權之
    結果，勢必使得刑事法充斥無法益之犯罪。如此，隨意加以犯罪化，輕易動用刑
    罰，實與刑罰「最後手段原則」有違。依後者，其刑罰之賦予始合乎「罪責原則
    」，使其罪責與刑罰得以相適應而具有相當性，亦即立法上之「罪刑相當原則」
    。查刑法第一百三十五條第一項之妨害公務罪，係以對於公務員依法執行職務時
    ，施強暴、脅迫，而為其構成要件。施強暴、脅迫，係自由法益之實害犯；可能
    造成公務員生命、身體、財產法益之危險，為生命、身體、財產法益之危險犯。
    將之犯罪化，而處以三年以下有期徒刑、拘役或三百元以下罰金，符合法益原則
    ，亦符合罪刑相當原則。惟本罪僅以施強暴、脅迫為其構成要件之行為，並未以
    危險結果為其構成要件之要素，實有檢討之必要。
四、刑罰裁量
    次按罪刑相當原則要求法官在量刑時，應依法益之位階，重所當重，輕所當輕，
    必使罪得其刑而刑當其罪；不得重罪而輕判，或輕罪而重判；期使責任與刑罰得
    以相適應，而具有相當性。地藏十輪經（第三卷）云：「若犯重罪，應重治罰；
    若犯中罪，應中治罰；若犯輕罪，應輕治罰；令其慚愧，懺悔所犯。」其此之謂
    也！為此，本院審酌被告之品行、生活狀況、智識程度、犯罪之動機、目的、犯
    罪所生之危害、犯罪後之態度等一切情狀後，並斟酌拘役並無教化功能，乃不具
    實益之刑罰種類，立法上以廢除為宜，以資符合自由刑單一化之要求；六月以下
    之短期自由刑，既難有教化作用，又易使受刑人感染惡習，除非被告有受其執行
    之特殊必要，否則尚無宣告之必要！再特別考量前述法益侵害及法益危險之問題
    及被告分別在緩刑及假釋中之後，認為分別量處如主文所示之自由刑及罰金刑，
    已足使其罪刑相當，爰宣告之，以示儆懲，並分別諭知易科罰金及易服勞役之折
    算標準，以期被告之自新。
五、據上論斷
    應依刑事訴訟法第二百九十九條第一項前段、刑法第二十八條、第一百三十五條
    第一項、第一百四十條第一項、第五十五條、第四十一條第一項前段、第四十二
    條第二項、罰金罰鍰標準條例第一條前段、第二條，判決如主文。
本案經檢察官熊南彰到庭執行職務。
中      華      民      國    九十二    年      二      月    二十      日
                                    台灣基隆地方法院刑事第三庭
                                        法  官  陳  志  祥
右正本證明與原本無異。
如不服本判決，應於收受送達後十日內，向本院提出上訴狀，上訴於台灣高等法院，
並應按他造當事人之人數附具繕本。
中      華      民      國    九十二    年      二      月    二十      日
                                        書記官  盧  鏡  合
附錄論罪法條：
刑法第一百三十五條第一項：
對於公務員依法執行職務時，施強暴脅迫者，處三年以下有期徒刑、拘役或三百元以
下罰金。
刑法第一百四十條第一項：
對於公務員依法執行職務時，當場侮辱，或對於其依法執行之職務公然侮辱者，處六
月以下有期徒刑、拘役或一百元以下罰金。
（罰金已依罰金罰鍰提高標準條例提高十倍）


司法院資訊處製作；財團法人民間司法改革基金會備份。
